【裁判字號】    98,台上,720
【裁判日期】    980219
【裁判案由】    貪污
【裁判全文】
最高法院刑事判決              九十八年度台上字第七二０號
上  訴  人  台灣高等法院台南分院檢察署檢察官
被      告  甲○○
            乙○○
            丙○○
            戊○○
            丁○○
上列上訴人因被告等貪污案件，不服台灣高等法院台南分院中華
民國九十七年一月三十一日第二審更審判決（九十六年度重上更
(三)字第二九號，起訴案號：台灣嘉義地方法院檢察署八十七年度
偵字第五三六０號），提起上訴，本院判決如下：
    主  文
原判決撤銷，發回台灣高等法院台南分院。
    理  由
本件原判決以公訴意旨略稱：被告甲○○係嘉義縣溪口鄉第十二
屆鄉長，被告丁○○係嘉義縣溪口鄉公所（下稱溪口鄉公所）總
務，均係依據法令從事公務之人員。於民國八十五年四月間，溪
口鄉公所獲得行政院文化建設委員會補助新台幣（下同）一千一
百二十五萬元經費，該鄉公所自行提撥二百五十萬元配合款，共
計一千三百七十五萬元，作為辦理「八十五年度充實鄉鎮展演計
畫」（下稱「充實鄉鎮展演計畫」）之經費，藉以充實溪口鄉之
展演活動場所。工程施作地點為溪口鄉溪口國民小學。依據當時
「機關營繕工程及購置定製變賣財物稽察條例」（下稱稽察條例
）及「嘉義縣政府暨各機關學校辦理營繕工程購置定製變賣財物
作業程序表」（下稱嘉義縣作業程序表）之規定，上開工程金額
在二百萬元以上，應採取公開招標之方式發包，不得以比價方式
辦理。然甲○○為使其友人即被告丙○○及其姑丈即被告乙○○
得以順利承攬上開工程，獲取不法利益，乃於八十五年五月間將
該「充實鄉鎮展演計畫」工程，委由熟識而設於嘉義市鎮一
一二號「六興工程顧問有限公司」（下稱六興公司）之實際負責
人即被告戊○○設計規劃，且指示戊○○依據嘉義縣作業程序表
，將上開工程細分為七項工程，金額設計為得比價之範圍。戊○
○明知此事，竟基於與甲○○共同圖他人不法利益之犯意聯絡，
將「充實鄉鎮展演計畫」工程設計規劃細分為舞台音響工程、舞
台布幕工程、舞台燈光工程、空調工程、窗簾工程、土木工程、
座椅工程共計七項（下稱本件七項細部工程），每項細部工程發
包金額均在二百萬元以下，俾便於乙○○、丙○○得以比價方式
承攬前開工程。乙○○、丙○○乃借用知情之王大川、謝土城、
李明賢、劉俊宏、黃麗玉、林正雄、邱允條、林松賢、李水清、
沈惠長、許見池（以上王大川等十一人均經判決無罪確定）及陳
清雄（因已死亡，經檢察官為不起訴處分確定）依序經營之大川
水電材料工程行（下稱大川工程行）、滿城水電工程行、明輝水
電工程處、一允營造股份有限公司（下稱一允公司）、玉霖營造
有限公司（下稱玉霖公司）、上立營造有限公司（下稱上立公司
）、太龍營造股份有限公司（下稱太龍公司）、天翔水電工程行
、宏建土木包工業、東億水電行、光洋水電行、銘晟營造有限公
司（下稱銘晟公司）等十二家廠商牌照，作為參與比價承攬本件
七項細部工程之用，並將前開廠商名單資料交予甲○○。甲○○
即將之交予丁○○，並指示丁○○簽擬本件七項細部工程之比價
廠商資料公文書送閱。丁○○乃依甲○○之指示，於八十五年六
月二十九日將舞台音響工程及空調工程簽註交由大川工程行、滿
城水電工程行、明輝水電工程處三家比價，土木工程及座椅工程
交由一允公司、玉霖公司、上立公司三家比價，舞台燈光工程交
由天翔水電工程行、東億水電行、光洋水電行三家比價，舞台布
幕工程及窗簾工程交由太龍公司、宏建土木包工業、銘晟公司三
家比價。甲○○於核閱簽呈後即指示丁○○通知乙○○、丙○○
領取本件七項細部工程之投標資料。丁○○旋亦依指示將舞台音
響工程、空調工程之投標資料交付乙○○，其餘五項細部工程之
投標資料則交付丙○○。乙○○、丙○○於領得投標資料後，即
假借前開廠商之名義，將參與比價之投標資料填寫後寄回溪口鄉
公所。甲○○及丁○○均明知前開參與比價廠商之投標資料均係
乙○○、丙○○借牌後所提出，仍於八十五年七月六日上午十時
辦理開標作業時，使乙○○、丙○○順利以大川工程行名義及接
近底價方式標得舞台音響工程（核定底價為一百九十九萬五千元
，決標金額為一百九十六萬元）及空調工程（核定底價為一百九
十九萬八千元，決標金額為一百九十七萬五千元），以天翔水電
工程行名義標得舞台燈光工程（核定底價為一百九十九萬八千元
，決標金額為一百九十六萬一千一百元），以一允公司名義標得
座椅工程（核定底價為一百九十九萬六千元，決標金額為一百九
十五萬六千元）及土木工程（核定底價為一百九十九萬元，決標
金額為一百九十五萬八千元），以太龍公司名義標得舞台布幕工
程（核定底價為一百九十九萬四千元，決標金額為一百九十六萬
五千元）及窗簾工程（核定底價為一百零三萬五千元，決標金額
為九十五萬五千元）。乙○○及丙○○以借牌圍標比價方式標得
本件七項細部工程後，因無施作能力，乃經由戊○○之介紹，藉
由轉包方式，將前述舞台音響工程、舞台燈光工程分別以一百零
三萬九千五百元及一百零一萬三千二百五十元轉包予超進音響燈
光有限公司（下稱超進公司），空調工程以一百二十九萬一千五
百元，轉包予益祿空調設備有限公司（下稱益祿公司），座椅工
程以一百二十萬元轉包予台南椅業企業有限公司（下稱台南椅業
公司），舞台布幕工程以一百萬元轉包予奇億裝潢企業有限公司
（下稱奇億公司），窗簾工程以六十萬元轉包予侯啟文。迨至八
十五年九月間本件七項細部工程完工驗收後，溪口鄉公所民政課
辦事員陳瑞山（業經判決無罪確定）明知乙○○、丙○○與上開
廠商並無任何關連，竟仍批示付款予上開廠商，而由乙○○、丙
○○將款項領走，至少圖利乙○○、丙○○共四百六十八萬八千
八百五十元之不法利益。因認甲○○、乙○○、丙○○、戊○○
、丁○○（下稱被告等五人）均涉犯貪污治罪條例第六條第一項
第四款之圖利罪嫌云云。但經審理結果，以不能證明被告等五人
犯罪，因而撤銷第一審關於其等科刑之判決，改判諭知被告等五
人均無罪，固非無見。
惟查：(一)、證人之陳述，應就其全部供述意旨為整體之觀察，予
以綜合判斷其證據價值，不得斷取其部分供述，為單獨片面之判
斷。原判決以丁○○於法務部調查局嘉義縣調查站（下稱調查站
）雖曾自白其將本件七項細部工程之空白標單交付乙○○、丙○
○，但此仍不能證明甲○○有授意乙○○或對參與上開細部工程
之比價廠商間有借牌、圍標情事已知情（見原判決第十五頁第九
行至第十五行）。然依卷內資料，丁○○於調查站係供稱：「乙
○○、丙○○等二人分別欲向本人申領前開七項工程之工程標單
（封）資料時，本人鑑於該二人並非甲○○所指定得參與比價廠
商之負責人或代表，致曾數次親自向甲○○告知上情，並徵詢甲
○○是否得將標單（封）資料交付予其等二人，甲○○亦當場面
告本人得將資料交予其等領走，本人始敢將前開七項工程標單（
封）資料任由乙○○、丙○○等二人領取」「在八十五年六月二
十九日本人將前開簽呈親自陳送甲○○核示時，甲○○即當場告
知本人，前開七項工程之空白標單（封）資料，通知乙○○、丙
○○等二人前來領取，因此本人乃依甲○○之指示，僅通知乙○
○、丙○○等二人前來向本人具領」「依職責區分，通知得參與
前開七項工程比價廠商派員前來領取投標資料事宜，係本人依職
責應處理之事務，唯本人確實未再通知『天（大）川水電材料工
程行』等得參與前開七項工程比價廠商派員前來領取前開七項工
程投標資料」等語（見調查站調查筆錄卷宗《下稱調查卷》第四
頁反面、第七頁正、反面、第九頁反面、第十頁）。如果無誤，
似已敘明係甲○○指示其將本件七項細部工程之空白標單交付予
乙○○、丙○○。原審未詳予研酌，並說明丁○○前開不利於甲
○○之陳述如何不足採之理由，即斷取其中部分之供述作為判決
基礎，自難認適法。(二)、原判決以依稽察條例及嘉義縣作業程序
表等規定，營繕工程金額在二十萬元以上未達二百萬元者，授權
由主辦單位自行依規定程序確實取具三家以上殷實廠商估價單進
行比價，至於如何擇定三家以上殷實廠商之資格，係由主辦單位
依(1)為合格廠商曾承包嘉義縣政府之工程並無不良紀錄者。(2)如
囿於時效、季節或偏遠地區，因一般廠商較乏意願競標，得參採
地方人士推薦之信譽良好廠商參與比價為之，據謂如何擇定三家
以上殷實廠商之資格，係主辦單位之行政裁量權，甲○○又係溪
口鄉鄉長，本件七項細部工程復均屬金額在二百萬元以下之工程
，其指定殷實廠商取具估價單比價，乃屬行政裁量權範圍，並無
不法可言（見原判決第十三頁第六行至第二十二行）。但就其所
指定參與比價之前開大川工程行等十二家廠商是否均屬「殷實廠
商」，並未進一步敘明其所憑之依據，亦嫌理由欠備。況該十二
家廠商僅係借牌，供乙○○、丙○○以虛偽比價方式圍標，並非
真正為承包本件工程而參與比價之廠商。(三)、已受請求之事項未
予判決者，其判決當然為違背法令，刑事訴訟法第三百七十九條
第十二款定有明文。本件檢察官起訴之事實為甲○○、丁○○均
明知「充實鄉鎮展演計畫」工程，依據稽察條例及嘉義縣作業程
序表之規定，應採取公開招標之方式，不得以比價方式辦理發包
事宜，為圖使丙○○、乙○○順利承攬上開工程以獲取利益，乃
於該工程委由六興公司設計規劃時，由甲○○指示該公司負責人
戊○○將工程細分為本件七項細部工程，並依前開規定將各項細
部工程之金額設計在得為比價之二百萬元以下，俾便未具承包資
格之丙○○、乙○○得借用大川工程行等十二家具承包資格廠商
之牌照參與比價承攬，丁○○又依甲○○指示將本件七項細部工
程分別簽交前開十二家廠商比價，及僅通知丙○○、乙○○領取
各項細部工程之投標資料，乙○○、丙○○於領得投標資料後，
即假借前開廠商之名義填寫後，寄回溪口鄉公所，甲○○、丁○
○均明知此情，仍於八十五年七月六日在溪口鄉公所辦理開標作
業，使乙○○、丙○○順利分別以大川工程行、天翔水電工程行
、一允公司、太龍公司等名義及接近核定底價之金額標得本件七
項細部工程，嗣乙○○、丙○○將各該細部工程轉包而圖得不法
利益，乃依涉犯貪污治罪條例第六條第一項第四款之圖利罪嫌，
對被告等五人提起公訴。就起訴事實觀之，丙○○、乙○○既均
不具參與比價投標本件七項細部工程之資格，竟與甲○○、丁○
○共謀借牌以虛偽比價方式標取各該工程，是否有與甲○○、丁
○○共同涉有將此不實比價之事項登載於溪口鄉公所比價紀錄表
等公文書，並持以行使之罪嫌（乙○○、丙○○雖不具公務員資
格，但如與甲○○、丁○○共同實行該項犯罪，依刑法第三十一
條第一項前段規定，仍以正犯或共犯論）？即仍值研酌，乃原審
僅就甲○○、丁○○、丙○○、乙○○被訴涉犯圖利罪嫌部分，
於判決內說明不能證明其等犯罪，撤銷第一審科刑之判決，改判
諭知其等無罪外，對於前開共同行使公文書登載不實部分，是否
亦經檢察官為訴訟上之請求？能否成立犯罪？則漏未審究，並有
未當。(四)、公務員對於主管或監督，原應採取公開招標之工程，
故意予以分割成數項，使得以比價方式辦理，再以借牌、虛偽比
價之方式，使不具承包資格之廠商圍標獨占，因而獲得不法利益
者，即為圖利他人。蓋公共營繕工程採用招標比價方式，旨在藉
由合法正當之競標比價程序，得以合理、公平之價格發包工程，
俾達節省公帑、保障品質之目的。原判決既依戊○○、乙○○、
丁○○於調查站調查、偵查時，及證人王大川、謝土城、李明賢
在第一審中之陳述，據謂戊○○係應甲○○之要求，於設計時，
將原應公開招標之工程，刻意規劃細分成本件七項細部工程，使
符合比價辦理之規定，丁○○亦有依甲○○之指示，僅將本件部
分細部工程之空白標單交予乙○○，並由乙○○填寫標單借牌圍
標等情事（見原判決第十三頁第二十二行至第十四頁第一行、第
十五頁第九行至第十五行、第二十頁第二十一行至第二十一頁第
五行）。倘若無訛，則甲○○、丁○○及戊○○於本件七項細部
工程之設計、規劃或比價過程，似有故意違背稽察條例及嘉義縣
作業程序表等規定之不法行為，則其等因而使原非承包工程，並
不具承包資格，且無施作能力之丙○○、乙○○得以借牌、虛偽
比價方式承包，再轉包而獲得不法利益，於此情形，就原非以承
包工程為業之劉、吳二人而言，是否仍有所謂之「合理利潤」可
言？即堪詳酌。實情為何？原審未進一步詳予查明、勾稽，並於
理由內為必要之敘述，遽以本件七項細部工程分別由大川工程行
、天翔水電工程行、一允公司及太龍公司名義得標後，雖將部分
工程轉包予台南椅業公司、益祿公司、超進公司、奇億公司、侯
啟文及株茂公司等廠商施工，但既非全部轉包，且所得利潤均未
超出行政院公共工程委員會委員林傑所陳，為工程決標金額百分
之十至十五之合理利潤範圍，說明丙○○、乙○○承攬本件七項
細部工程所得利潤均未超出合理利潤範圍，被告等五人應無圖利
之犯行（見原判決第十五頁第十六行至第二十頁第十三行、第二
十二頁第二十四行至第三十行），尚嫌速斷。檢察官上訴意旨指
摘原判決不當，非無理由，應認仍有發回更審之原因。
據上論結，應依刑事訴訟法第三百九十七條、第四百零一條，判
決如主文。
中    華    民    國  九十八  年    二    月   十九   日
                      最高法院刑事第七庭
                          審判長法官  謝  俊  雄
                                法官  陳  世  雄
                                法官  魏  新  和
                                法官  吳  信  銘
                                法官  林  茂  雄
      本件正本證明與原本無異
                                      書  記  官
中    華    民    國  九十八  年    二    月  二十四  日
                                                     ｍ


司法院資訊處製作；財團法人民間司法改革基金會備份。
